【裁判字號】    88,易,850
【裁判日期】    890706
【裁判案由】    詐欺等
【裁判全文】
台灣苗栗地方法院刑事判決                          八十八年度易字第八五號
    公  訴  人  臺灣苗栗地方法院檢察署檢察官
    被      告  乙○○
                丁○○
右列被告因詐欺等案件，經檢察官提起公訴（八十八年度偵字第五六五號）及移送併
辦（台灣新竹地方法院檢察署八十八年度偵字第二八二九號），本院判決如左：
    主  文
乙○○、丁○○均無罪。
    理  由
一、公訴意旨略以：被告乙○○明知另被告丁○○已無資力，竟基於幫助丁○○不法
    所有之意思，於民國八十六年七月間某日，授權丁○○領取新竹區中小企業銀行
    竹北分行（下稱竹企竹北分行），第一八五六一號甲存帳戶（係案外人丙○○原
    申設供乙○○經營加佶紙業有限公司【下稱加佶公司】之用）之支票。丁○○明
    知其已無資力清償借款，竟意圖為自己不法之所有，並基於詐欺之概括犯意，於
    八十六年七月間，向甲○出示其係加佶公司職員之名片，至新竹市○○路一三五
    號甲○住處，先向甲○調借現金新台幣（下同）六萬元及八萬零七百五十元，並
    簽發上開帳戶之同額支票予甲○以為擔保，屆期如數兌付甲○，藉以取信甲○。
    嗣丁○○再連續多次至上址，稱加佶公司欲再調借現金，甲○不疑有他，乃依丁○○之請，簽發同附表所示金額之支票予丁○○，丁○○則簽發如附表所示之支
    票予甲○以為擔保。詎甲○交付丁○○之支票均已如期兌現，而附表所示之支票
    屆期經提示付款，竟因存款不足或業經公告拒絕往來而未獲兌現，其後甲○向乙○○、丁○○催討，渠二人則相互推諉，甲○始知受騙。因認被告丁○○所為，
    係犯刑法第三百三十九條第一項之詐欺罪嫌，被告汪玉賢則係犯幫助詐欺罪嫌云
    云。
二、按犯罪事實應依證據認定之，無證據不得推定其犯罪事實，不能證明被告犯罪者
    ，應諭知無罪之判決，刑事訴訟法第一百五十四條及第三百零一條第一項分別定
    有明文。且認定不利於被告之事實，須依積極証據，苟積極証據不足為不利被告
    事實之認定時，即應為有利被告之認定，更不必有何有利之証據，故不得僅以被
    告之反証不成立，持為認定犯罪之論據（最高法院三十年上字第八一六號、二十
    一年上字第四七四號判例參照）。又被害人之陳述如無瑕疵，且就其他方面調查
    又與事實相符，固足採為科刑之基礎，倘其陳述尚有瑕疵，則在未究明前，遽採
    為論罪科刑之根據，即難認為適法（最高法院六十一年台上字第三０九九號判例
    參照）。再者，刑法第三百三十九條第一項詐欺罪之成立，以意圖為自己或第三
    人不法所有，以詐術使人將本人或第三人之物交付為要件。所謂以詐術使人交付
    ，必須被詐欺人因其詐術而陷於錯誤，若其所用方法，不能認為詐術，亦不致使
    人陷於錯誤，即不構成該罪（最高法院五十二年台上字第一三００號、四十六年
    台上字第二六０號判例參照）。
三、公訴意旨認被告丁○○涉犯詐欺罪嫌；另被告乙○○涉犯幫助詐欺罪嫌，無非以
    被告丁○○自承持附表所示之支票向告訴人調票，且丁○○以加佶公司之名義向
    告訴人借款，業據告訴人指訴歷歷，且有丁○○所印製其係加佶公司職員之名片
    附卷可稽。又告訴人交丁○○之支票係於附表所示之發票日後數日屆期，且均如
    期兌現，復經告訴人指陳在卷，且為丁○○所不爭執。參諸上開丙○○及加佶公
    司分別在竹企竹北分行及台灣銀行頭份分行（下稱台銀頭份分行）之甲存帳戶於
    八十六年九月及十月間，並無丁○○或告訴人匯款之記錄，有台銀頭份分行八八
    銀頭營字第四０二四號及竹企竹北分行竹商銀竹北字第一三八０之一號函附卷可
    稽。丁○○雖稱其曾匯款予乙○○，惟丁○○匯款之時期，均於八十六年七月以
    前，與本件告訴人兌現之票款無涉。故本件告訴人兌現之款項係丁○○提用一節
    自堪認定。又丁○○尚積欠乙○○四、五百萬元，丁○○已無資力清償向告訴人
    調借之款項，竟佯以係加佶公司之員工，持加佶公司使用之支票向告訴人調借支
    票，並於告訴人催討時以該借款係代乙○○調借而拒絕清償，其有為自己不法所
    有之意圖及向告訴人施行詐術一節應堪認定。所辯係代乙○○向告訴人調票，調
    票所得之款項均匯入上開帳戶或乙○○原設於台銀頭份分行加佶公司帳戶云云，
    不足採信。再者，丁○○既積欠乙○○數百萬元，則丁○○資力不佳自為乙○○
    所明知，乃乙○○於委託丁○○領得上開竹企竹北分行丙○○帳戶之空白支票簿
    後，任令丁○○使用，乙○○有幫助丁○○詐欺之犯意自明。乙○○雖以系爭支
    票係丁○○擅自簽發，惟乙○○於丁○○領用空白支票後，未向其取回支票及丙○○留存銀行之印鑑章，且於其須使用支票時，仍須向丁○○拿取等情，業據乙○○供承在卷，稽以丁○○代領之空白支票係乙○○經營加佶公司所必須使用，
    且支票為重要之支付工具，乃乙○○不惟於丁○○代領空白支票後，未向其取回
    ，且於其欲簽發支票使用時，仍須由丁○○交付空白支票始得為之，足認乙○○
    係授權丁○○使用該支票。乙○○所辯：上開支票係伊委託被告丁○○領取，而
    丁○○未交付予伊，擅自簽發向告訴人調票，與伊無涉云云不足採信為其論據。
四、訊據被告丁○○坦承有受乙○○委託去竹企竹北分行領取第一八五六一號甲存帳
    戶之支票等情不諱。另被告乙○○則坦承有授權丁○○領取竹企竹北分行第一八
    五六一號甲存帳戶之支票，丁○○非伊公司之職員等情不諱。惟被告丁○○堅決
    否認有何詐欺之犯行；另被告乙○○則堅決否認有何幫助詐欺之犯行。丁○○辯
    稱：此係換票行為等語。乙○○辯稱：不知丁○○印製其係加佶公司職員之名片
    等語。經查：
    （一）被告丁○○部分
          １、被害人甲○在八十七年七月三十日偵訊時陳稱：系爭六張支票是加佶
              公司丁○○連續向我「買貨」所交付（見偵卷第三十六頁），經檢察
              官進一步訊問他是向你買何物，甲○又改稱：系爭支票是丁○○向我
              「調現」或「調票」，他當場開給我的（見偵卷第三十七頁反面、第
              三十八頁），所陳已前後不一。嗣其在八十七年八月二十六日偵訊時
              又改稱：系改六張支票是在票載發票日前一、二日丁○○向我「買貨
              或調現」所交付（見偵卷第五十一頁）。另其在八十七年十月七日偵
              訊時復改稱：該六張票是丁○○向伊「買玉鐲」及「借款」所交付（
              見偵卷第六十一頁反面）。嗣其在八十七年十一月十九日其撰寫之補
              充理由狀中又改稱：是丁○○攜伊至乙○○的辦公室內，乙○○當面
              拿給丁○○支票一本，央求伊云，因生意週轉問題，請幫忙，以上開
              支票當面由丁○○開票調換伊之支票（見偵卷第七十七頁）。後其在
              八十八年五月三十一日偵訊時又改稱：系爭六張支票有部分是「票換
              票」，之前有買貨往來，但與本件無關，有部分是丁○○開票向我「
              調現」（見偵卷第十六頁反面）。可見依甲○上開陳述可知，其陳述
              丁○○交系爭六張支票予伊之理由，前後互相矛盾。查該六張支票之
              數額不小，衡情，若確係「買貨」或「調現」或「調票」或「借款」
              ，應不致前後所陳反反覆覆。況所稱買貨部分為丁○○及乙○○所否
              認，均供稱未向甲○買貨（見本院八十八年十一月二十五日筆錄）。
              足見被害甲○之陳述尚有瑕疵，且就其他方面調查又與事實不符。
          ２、且甲○在偵訊時自承與丁○○往來有二年多（見偵卷第四十三頁）。
              核與丁○○在本院訊問時所供：自八十五年間與甲○即有經濟往來，
              自八十六年一、二月間開始有換票（見本院八十八年十一月二日筆錄
              ）之情節相符。可見丁○○與甲○間原即有經濟往來。另甲○在偵訊
              時陳稱：丁○○向我調現時說有「急用」，我知他當時的經濟狀況不
              好，因朋友關係而借他（見偵卷第八十二頁）。姑不論甲○當時交付
              丁○○的是現金或同額支票或貨物（因其所陳前後不一已如前述），
  衡情，丁○○於交票前既已告知甲○有急用，且甲○亦知丁○○當時
              之經濟狀況不好，而仍基於朋友關係交付現金或同額支票或貨物予莊
              瑞慶，足見丁○○並未對甲○施用詐術，且甲○之交付現金或同額支
              票或貨物亦非陷於錯誤所為。況接受他人交付之客票本即隱含有無法
              兌現之風險，尚不能以對方所交付之客票無法兌現，即遽認對方係施
              用詐術。此應係雙方當事人間單純債務不履行之民事糾葛，原應循民
              事途徑解決方為正辦。
    （二）被告乙○○部分
          甲○在偵訊時已陳稱：是丁○○出面與我買貨或調現，乙○○未向伊借錢
          ，丁○○向伊買的貨與加佶公司的經營無關（見偵卷第六十一頁、第八十
          二頁）。且甲○除於八十七年十一月十九日在其撰寫之補充理由狀中曾陳
          稱：丁○○開票時乙○○有在現場，並當面央求伊云：因生意週轉問題，
          請幫忙云云外（見偵卷第七十七頁），其在檢察官偵訊時未曾陳稱乙○○
          有出面之情節。乙○○既未曾出面，自無從對甲○施用詐術，況其事後基
          於係票主，亦積極與甲○以新台幣（下同）二十萬元和解（見偵卷第一四
          六頁），足見乙○○應無為自己不法所有之意圖。又丁○○部分既不構成
          詐欺犯行，則乙○○亦無所謂幫助詐欺情事。
    （三）綜上所述，被害人甲○之指述前後不一，互相矛盾。經調查又與事實不符
          ，且依其陳述之事情經過原委，被告丁○○並未對其施用詐術，其交付現
          金或同額支票或貨物亦非陷於錯誤所為。況接受他人交付之客票本即隱含
          有無法兌現之風險，尚不能以對方所交付之客票無法兌現，即遽認對方係
          施用詐術。另被告乙○○既未曾出面，自無從對甲○施用詐術，且亦無法
          証明其有為自己不法所有之意圖。自不得以被害人前開有瑕疵，且就其他
          方面調查又與事實不符之陳述遽入被告二人於罪。此外本院復查無其他積
          極證據足認被告丁○○、乙○○有公訴人所指之詐欺或幫助詐欺犯行。本
          件積極証據既不足為不利被告二人事實之認定，故姑不論被告二人之辯詞
          是否成立可採，揆諸首揭說明，即應為有利被告之認定，更不必有何有利
          之証據，為渠二人無罪之諭知。
五、本案被告丁○○既經判決無罪，則台灣新竹地方法院檢察署八十八年度偵字第二
    八二九號併辦部分，自無從併辦，應予退還檢察官另行偵查處理。
據上論斷，應依刑事訴訟法第三百零一條第一項，判決如主文。
本案經檢察官黃智勇到庭執行職務。
中      華      民      國    八十九    年      七      月      六      日
                                        台灣苗栗地方法院刑事庭
                                            法  官  劉  興  浪
右正本證明與原本無異。
如不服本判決，應於判決送達後十日內向本院提出上訴狀( 應附繕本 )，上訴於
臺灣高等法院台中分院。
                                             書記官  姜 守  琪
中      華      民      國    八十九   年       七      月      六     日


司法院資訊處製作；財團法人民間司法改革基金會備份。
